【裁判字號】    88,訴,275
【裁判日期】    890310
【裁判案由】    偽造有價證券等
【裁判全文】
臺灣臺北地方法院刑事判決                          八十八年度訴字第二七五號
    公  訴  人  臺灣臺北地方法院檢察署檢察官
    被      告  己○○
    指定辯護人  甲○公設辯護人
右列被告因偽造有價證券等案件，經檢察官提起公訴（八十七年度偵字第一一二五０
號），甲○判決如左：
    主  文
己○○無罪。
    理  由
一、公訴意旨略以：被告己○○為慶記建設股份有限公司（下稱慶記公司）負責人，
    於民國八十六年五月二十七日與乙○○等地主訂立買賣契約，購買桃園市○○段
    五十二地號等十四筆土地，總價金為新台幣（下同）五億一千四百十五萬六千元
    ，其於訂約日所交付之慶記公司名義一億五千萬元支票退票後，仍屢延付款，雙
    方乃於同年七月二十二日，另簽立附帶協議書，詎其並無給付能力，為取信於乙○○等地主，竟意圖為自己不法所有，明知持有之「莊周建設股份有限公司，戊○○」名義，票載發票日同年八月六日及八月廿七日之台北銀行付款面額一千二
    百萬及二億一千一百萬元支票二紙（「戊○○」為丙○○偽造有價證券集團所使
    用之人頭，另案經台中地方法院以八十六年訴二三七六號判決有罪確定在案），
    於簽立上開附帶協議時，佯稱現另與「戊○○」合作購買土地，乃持上開支票背
    書後交付乙○○付款，嗣因該二紙支票屆期提示均遭退票，乙○○等未將上開土
    地辦理移轉登記，乃為不遂。因認被告涉有刑法第二百零一條第二項之行使偽造
    有價證券及第三百三十九條第一項、第三項之詐欺未遂等罪。
二、按犯罪事實應依證據認定之，無證據不得推定其犯罪事實，刑事訴訟法第一百五
    十四條定有明文。所謂證據，須適於為被告犯罪事實之證明者，始得採為斷罪資
    料，如未能發現相當證據，或證據不足以證明，自不能以推測或擬制之方法，以
    為裁判基礎，最高法院五十三年台上字第二七五○號及四十年台上字第八十六號
    判例參照可資參照。公訴人認被告涉有上開犯罪，不外以上開犯罪事實業據被害
    人乙○○證述綦詳，乙○○且稱第二次被告稱與戊○○合作買土地，所以才開他
    的票等語，而戊○○係屬空頭支票之人頭，亦經台灣台中地方法院八十六年度訴
    字第二二七六號判決認定，有該案判決書附卷可稽，衡諸常情，系爭二紙支票之
    面額達二億餘元，金額甚鉅，顯非一般人所能負擔者，被告持該等支票付款，對
    於支票之債信狀況及來源，豈有不詳查之理，況其迄未能提供交付上開支票之人
    為孰人，所辯委難採信，為其起訴被告之依據。惟訊據被告己○○則辯稱略以我
    是慶記建設公司負責人，當初呈報人欲開發桃園新中正路工地，因財力不足，故
    找來一些好友協力，與周逢裕、丁○○及公司設於農安街的鄭董、杜董協力開發
    ，該支票應係上述四人中之某一人交付我使用，惟因事情經過日久，我已記不清
    楚等語（參八十七年度偵字第一一二五０號卷宗第六十一頁之答辯狀）；並辯稱
    略以在整個過程中，我並無想去騙人家的企圖，我是堂堂正正的公司，我跟乙○○往來中，都沒有要求他先付給我什麼，若我有人頭票開的話，何必開自己的票
    出去，又何必在客票上背書，又何必付一百萬元的訂金，後來還被沒收？我是義
    務幫乙○○跟東怡建設的事，剛好那時我狀況較苦，人家幫我忙，我就拿下本件
    的支票，不會去追問票的來源等語。
三、公訴人認被告涉有上開犯嫌，不外係以（一）其犯行業據乙○○證述綦詳，（二
    ）該票金額過鉅，為其理由。惟查：
（一）、查呂某於八十七年三月五日在台中縣調查站之筆錄供稱略以八十六年五月間
        ，我與呂全和、呂全富等胞兄弟所共同持分之座落於桃園市○○段的十四筆
        土地欲出售，乃經由友人介紹而認識慶記建設公司負責人己○○，己○○並
        邀約渠友人易先生共同與我簽訂土地買賣契約書，言明以五億一千四百一十
        五萬六千元為成交總價款，當時被告並有開立易先生名義、面額一億五千萬
        元的支票一張予我收執做為頭期款，但該票於八十六年五月廿七日到期日因
        存款不足而跳票，易先生並因而退出購地；被告當時為取信於我，乃隨後開
        立他在上海商業銀行仁愛分行、帳號一九二０之七的面額均為五千萬元的支
        票六張予我收執，六張支票有的為八十六年六月十三日，有的為六月廿三日
        期。後再於八十六年七月廿二日邀約莊周建設公司陳姓董事長加入購地行列
        ，並於當時再簽立附帶協議書，言明於八十六年八月六日及八十六年八月廿
        七日應各兌現一千二百萬元及二億一千一百萬元之土地買賣分期款項。被告
        在開立前述六張支票給我時，即曾拜託我先不要提示兌現，後來他請陳姓董
        事長於八十六年七月廿二日與我簽立前述附帶協議書時，即同時攜帶二張戊○○為發票人的空白支票，簽訂協議書後，被告立將該二張支票填入一千二
        百萬元及二億一千一百萬元之金額，除當場將莊周建設公司的公司章用印蓋
        於二張支票正、背面外，己○○且在該二張支票背面背書後交付給我以茲取
        信，後來該二張支票分別於八十六年八月六日及八十六年八月廿七到期日均
        遭跳票，我無法聯絡到被告，就於八十七年一月間將被告前述所開立之六張
        支票提示，但均因存款不足而跳票等語，依其上開供陳，僅能認定被告有向
        乙○○兄弟購買土地之行為，並在已預蓋戊○○為發票人的二張空白支票蓋
        莊周建設公司的公司章及填寫金額，惟並未就被告如何詐騙及其簽發該二張
        空白支票係未經授權一節詳為供述，故尚不足認乙○○已就被告犯行供述綦
        詳。
（二）、且經甲○傳訊乙○○到庭，乙○○結證稱被告有給付現金一百萬元，在其以
        自己名義所開的票退票後當賠償用的，二張以戊○○名義開票的支票，並未
        親見被告簽發，票並非他所開的，協議書係在莊周公司那邊簽的，是由我朋
        友林先生載我去的，支票是拿出來時就寫好了，在莊周公司談時現場有三個
        人，有互相介紹，但姓名忘了等語（參甲○八十八年五月廿六日筆錄），從
        而就系爭二張偽造支票究係被告當乙○○之面所簽發，抑或預先寫好，乙○○所言，前後即非一致，然被告則否認曾在系爭偽造支票上簽發金額及蓋章
        等，並辯稱因我曾當乙○○面開過很多票，是他搞混了，且他主觀上認為跟
        這筆土地有關的，都是我開的等語為辯，查乙○○於甲○中之供述及在台中
        縣調查站之供述，二者日期分為八十八年五月廿六日、八十七年三月五日，
        依「案重初供」之經驗法則，似以其在調查站所言較為可採，惟查縱八十七
        年三月五日供述時間，離交付系爭偽造支票日之八十六年七月二十二日亦有
        七月有餘，呂某就此細節之記憶是否真確，尚難無疑；況依呂某在台中縣調
        查站接受訊問時，確有提供由被告開立之六張支票影本，有該六張支票影本
        附於偵查卷內可稽。由此以見，被告所辯呂某可能搞錯一節，非無可能。加
        以其於甲○所言，與在調查站所言頗有反覆，則其證言仍有繼續研求之必要
        。而經訊問乙○○所稱陪同其簽定協議書之林姓友人即其友林模熹亦證稱八
        十七年六月廿六日曾帶乙○○去莊周公司洽談，莊周公司係在林森北路附近
        ，對方有幾個人已忘了，主要洽談對象大概有二到三位，支票是誰給呂先生
        也忘了，支票是拿出來就寫好了等語（參甲○八十八年五月廿六日筆錄）。
        就乙○○前後證言參照林模熹所言，則應以二人一致處較為可信，公訴人認
        該二已蓋妥發票人印章之空白支票係被告在乙○○面前簽發金額云云，即非
        可採。
（三）、又公訴人引乙○○於八十七年七月十四日在偵查中所稱稱第二次被告稱與戊○○合作買土地，所以才開他的票等語，然此與乙○○在前開台中縣調查站
        所言不符，被告就此亦否認係與戊○○合買，而供稱係與丁○○合買。再觀
        卷附呂某於台中縣調查站提出之八十六年七月二十二日協議書，呂某前稱本
        件系爭所謂偽造支票係當日所收受，然依該協議書之記載，僅於第二條提到
        「陳董事長」簽發面額一千二百萬元之支票一張，此外並無提到被告協同何
        人購買呂某兄弟之土地，從而乙○○於偵查中稱第二次係與戊○○合買土地
        云云，殊不可採。況協議書亦明言係陳董事長簽發支票，益證本件係爭偽造
        支票並非被告所簽發。又經提訊檢察官所稱本件偽造支票來源之丙○○偽造
        有價證券集團主謀丙○○，亦到庭證稱我賣出的支票，金額都先寫好，如買
        主認不敷使用，則再以低價賣給其他買主，：：我不認識被告等語，尤證呂
        某所證系爭偽造支票係被告當其面所開與事實難謂相符。公訴人引乙○○上
        開偵查及調查中之供述，即失依據。
（四）、公訴人復以系爭支票面額分為一千二百萬元及二億一千六百萬元，金額甚鉅
        ，而推定被告應知該二支票係偽造云云，惟據乙○○及林模熹二人於甲○所
        言，八十六年七月二十二日與乙○○對談者，除被告外，還有一至二人，故
        被告辯稱係他人所交付一節，尚非全無可能，公訴人未細心勾稽有其他可能
        而逕認被告必知該二支票必係偽造，其推論未免過速。
（五）、且依前開八十六年七月二十二日之附帶協議書所載，簽該協議書當日，被告
        曾給付一百萬元現金予乙○○兄弟做為違約金，乙○○於偵查及甲○調查時
        亦直承其事，倘被告心存詐騙，焉有分文未騙得反賠付一百萬元之理？而被
        告於歷次交付乙○○之票據，若為他人所開則加以背書保證，此如卷附之系
        爭二張偽造支票即明；若為自已所開，則蓋用自己之印章。不論係在客票上
        背書，或自行簽發支票，被告均以真正之姓名為之，實難認有何詐欺可言。
        公訴人認其中涉有詐欺，然如何認定被告有不法所有之意圖，如何認定被告
        有施行何種詐術，如何認定被害人因而陷於錯誤，凡此有關詐欺之構成要件
        均乏說明，其起訴被告詐欺亦嫌無據。
（六）、另經向桃園縣桃園地政事務所調閱系爭十四筆土地之登記謄本及向桃園縣政
        府工務局調閱上開土地之建造執照全卷，上開十四筆土地並無曾移轉於被告
        或慶記建設公司之記載，亦無建造起造人移為被告或慶記建設公司名義之記
        載，有桃園縣桃園地政事務所八十八年十二月二十一日八八桃地一字第九一
        三三號函及所附上開十四筆人工土地登記簿謄本、異動索引資料及土地登記
        謄本及桃園縣政府工務局八十九年一月十四日桃縣工建（戊）字第一六九八
        一號函及甲○就該函所附建照資料所印影本附卷可稽；而依上開十四筆土地
        之異動資料記載，上開土地由乙○○因買賣原因移轉於買受人林振統之時間
        僅有八十八年五月卅一日、九月十七日、九月廿日三個日期，而據桃園縣政
        府工務局函送資料以觀，起造人由乙○○、呂全和兄弟變更為福大建設公司
        、林振統為八十八年六月七日。由上開資料以察，被告倘其有詐欺之意，且
        知悉系爭二張空白支票為偽造，何以竟未立即將乙○○之土地過戶於自己名
        下，亦未將建造執照起造人名義變更為自己名義，反先給付一百萬元現金予
        乙○○，而擴大自己之損失？綜此以觀，益難認定被告對系爭支票知情係偽
        造之支票，亦無從認定其有詐欺故意、不法所有之意圖或已施用何詐術。從
        而，被告前開辯解即非不能採信。
四、綜上所述，本件既無從認定被告有何不法所有意圖、詐欺故意及施用詐術行為，
    亦無從認定被告知悉系爭二張支票為偽造，此外又查無其他積極證據，足認被告
    確有起訴書所認定之犯罪情事，被告犯罪尚屬不能證明，核諸前引法條及判例之
    說明，爰依法諭知無罪之判決。
據上論斷，應依刑事訴訟法第三百零一條第一項，判決如主文。
本案經檢察官林淑玲到庭執行職務
中    華    民    國      八十九      年        三      月      十      日
                                      臺灣臺北地方法院刑事第三庭
                                          法  官  范  清  銘
右正本證明與原本無異。
如不服本判決，應於判決送達後十日內，向甲○提出上訴狀。
                          書記官  許  婉  如
中    華    民    國      八十九      年        三      月      十      日


司法院資訊處製作；財團法人民間司法改革基金會備份。
